【裁判字號】    97,家抗,41
【裁判日期】    970512
【裁判案由】    拋棄繼承
【裁判全文】
臺灣臺南地方法院民事裁定              97年度家抗字第41號
抗  告  人  乙○○
代  理  人  沈志純律師
上列抗告人因聲明拋棄繼承事件，對於中華民國97年3月21日本
院97年度繼字第182號民事裁定提起抗告，本院管轄之第二審法
院裁定如下
    主    文
抗告駁回。
抗告費用新臺幣壹仟元由抗告人負擔。
    理    由
一、抗告意旨略以：被繼承人丙○○於民國96年9月23日死亡，
    抗告人乙○○為被繼承人丙○○之第三順位繼承人，而被繼
    承人丙○○第三順位繼承人除抗告人外，尚有其他兄弟姊妹
    即陳周如吟、周群峰、周群華、甲○○、周如月等5人，因
    被繼承人丙○○死亡時並無第一順位及第二順位之繼承人，
    前開被繼承人丙○○之其餘第三順位繼承人周如吟、周群峰
    、周群華、甲○○、周如月等5人遂內向法院聲明拋棄對被
    繼承人丙○○之繼承權利，並於96年11月6日以高雄鳳山三
    民路郵局之00942號存證信函，告知抗告人乙○○其等5人業
    已拋棄對繼承人丙○○之繼承權，囑由抗告人為被繼承人全
    部遺產之繼承人。然上開被繼承人丙○○之其餘第三順位繼
    承人即陳周如吟、周群峰、周群華、甲○○、周如月等5人
    所為之行為顯有蹊蹺，並有失法律之公允性，蓋抗告人與陳
    周如吟、周群峰、周群華、甲○○、周如月等5人與被繼承
    人丙○○皆為第三順位之繼承人，而抗告人與被繼承人丙○○雖有手足之情，但彼此已分居25年，鮮少聞問，其財務狀
    況亦不甚瞭解，更不知其有遺產；反之，陳周如吟與被繼承
    人丙○○均住在臺南市，常相往來，彼等已知被繼承人丙○○有遺產，依一般常情，忙於辦理遺產都來不及，反而率先
    拋棄繼承，唯獨函知將被繼承人之遺產責由抗告人繼承，顯
    有違常情，況抗告人自始就無繼承被繼承人丙○○遺產之意
    ，且周如月等人所寄拋棄繼承之存證信函，抗告人因赴美探
    親，於97年1月13日返臺才接獲，是時始知悉被繼承人尚有
    遺產繼承之事，職是，抗告人97年1月13日返國才接獲該存
    證信函，顯已逾時來不及表示異議，事臻明確。本件抗告人
    與陳周如吟、周群峰、周群華、甲○○、周如月等人皆為兄
    弟姐妹，且皆為第三順位繼承人，陳周如吟、周群峰、周群
    華、甲○○、周如月彼5人適時辦理拋棄繼承，卻獨漏抗告
    人，顯欲陷抗告人於不知之狀況下，而漏併抗告人聲請拋棄
    繼承權，居心叵測，爰請求廢棄原裁定，並准予備查等語。
二、按繼承人得拋棄其繼承權；前項拋棄，應於知悉其得繼承之
    時起二個月內以書面向法院為之，97年1月4日修正施行前之
    民法第1174條第1項及第2項前段分別定有明文；又民法第11
    74條固於96年12月14日修正為：「繼承人得拋棄其繼承權。
    前項拋棄，應於知悉其得繼承時之起3個月內，以書面向法
    院為之。」，惟民法繼承編施行法第1條之1第1項另規定：
    「繼承在民法繼承編中華民國96年12月14日修正施行前開始
    且未逾修正施行前為限定或拋棄繼承之法定期間者，自修正
    施行之日起，適用修正後限定或拋棄繼承之規定」，而前開
    修正後之民法第1174條之規定於97年1月2日經總統公布，依
    法於同年月4日生效施行。經查，被繼承人丙○○係於96年9
    月23日死亡，有被繼承人丙○○之除戶資料在卷可稽，是本
    件拋棄繼承事件於修正後民法1174條規定之施行之日即97年
    1 月4日前，即已屆滿該條修正前所規定之2個月法定期間，
    是依前開民法繼承編施行法第1條之1第1項規定，即應適用
    修正前之規定，並無適用修正後新法之餘地，合先敘明。
三、經查：
（一）本件抗告人乙○○為被繼承人丙○○之第三順位繼承人，
      被繼承人丙○○係於96年9月23日死亡，而被繼承人丙○○死亡時並無第一順位及第二順位之繼承人，被繼承人丙○○之第三順位繼承人除抗告人以外，尚有有陳周如吟、
      周群峰、周群華、甲○○、周如月等5人，而除抗告人乙○○以外之其餘被繼承人丙○○之第三順位繼承人即陳周
      如吟、周群峰、周群華、甲○○、周如月等5人，業於96
      年11月6日向本院為拋棄繼承之聲請等事實，業據抗告人
      提出戶籍謄本為證，並經本院調閱96年度繼字第2188號拋
      棄繼承卷宗審閱無誤，堪信為真。
（二）本件抗告人乙○○係於97年1月18日始遞狀向本院聲明拋
      棄被繼承人丙○○之繼承權之事實，有抗告人之拋棄繼承
      聲請書上本院收狀章所記載之收狀日期在卷可稽，雖抗告
      人乙○○辯稱其於96年間出國，而於97年1月15日回國後
      始知悉被繼承人丙○○死亡云云，惟經本院調閱被抗告人
      之入出境資料查悉，被抗告人自95年9月4日入境後，於96
      年10月2日始出境一節，有抗告人之入出境查詢資料在卷
      可稽，是由上開抗告人之出入境情形，可知抗告人於96年
      9月23日被繼承人丙○○死亡時，抗告人尚在國內而未出
      境，另證人即抗告人之妹甲○○復於本院審理時到庭證述
      ：「（何時知悉被繼承人丙○○死亡？）我跟丙○○、周
      如月是住在一起的，被繼承人死亡的當天，我剛好從屏東
      要回臺南，在火車上接到我妹妹的電話，說丙○○狀況不
      好，現在在家裡可能要走了，我那時在高雄要轉車回臺南
      ，我有打電話給抗告人說丙○○已經快不行了，抗告人是
      住在高雄，我前一天有先跟抗告人聯繫，要在高雄火車站
      見面，因為抗告人的經濟能力比較好，丙○○都是我們姊
      妹在照顧，所以我們希望抗告人能夠負擔一點，後來我當
      天到高雄的時候，我妹妹打電話跟我說丙○○送到市立醫
      院急救無效，已經確定死亡了，我就再打第二通電話給抗
      告人，說丙○○已經死亡了，所以抗告人就沒有來跟我見
      面，因為當時我要急著趕回臺南處理丙○○的事情。」、
      「（丙○○有沒有其他子女或配偶或父母之繼承人？）我
      們兄弟姊妹是最近順位繼承人。」、「（為什麼你們拋棄
      繼承的時候，你們沒有與抗告人聯絡？）我第二通電話跟
      抗告人說丙○○死亡時，抗告人說他過二天就要到美國看
      兒子，他和我嫂嫂的機票都訂好了，後來我們兄弟姊妹要
      辦理拋棄繼承時，我們有打電話給抗告人，但沒有人接，
      所以我們接著寫信給抗告人，也沒有人與我們聯絡，我們
      沒有抗告人的資料，也沒有抗告人的印鑑證明，我們無法
      幫抗告人一起辦理拋棄繼承。」等語綦詳（見本院97年5
      月6日訊問筆錄），稽之上開證人甲○○之證言，堪認抗
      告人於96年9月23日被繼承人丙○○死亡當日，即已透過
      證人甲○○之電話通知，而知悉被繼承人丙○○已死亡之
      事實，且抗告人為被繼承人丙○○之兄長，對於被繼承人
      丙○○於死亡時並無配偶、子女及父母等前順位之繼承人
      ，其遺產應由與其等關係最親近之兄弟姊妹繼承一節，應
      知之甚詳，是本件抗告人依法自應於其知悉被繼承人丙○○於96年9月23日死亡時起二個月內，以書面向法院為拋
      棄繼承之聲明，然抗告人遲至97年1月18日始向本院聲明
      拋棄拋棄繼承權，顯逾上開二個月之法定期限，其聲明於
      法即已不合。原審因此駁回其拋棄繼承之聲請，於法並無
      不合，是抗告人指摘原審裁定不當，聲請廢棄原審裁定，
      即無理由。
四、依非訟事件法第21條第1項前段、第24條第1項、第46條，民
    事訴訟法第495條之1第1項、第449條第1項、第78條，裁定
    如主文。
中    華    民    國    97    年    5    月     12    日
             家事法庭  審判長 法  官  鍾宗霖
                              法  官  林富郎
                              法  官  楊佳祥
以上正本證明與原本無異
抗告人如不服本裁定，僅得於收受本裁定正本送達後10日內以適
用法規顯有錯誤為理由，向本院提出再抗告狀（須附繕本一份及
繳納再抗告裁判費新臺幣1000元），並經本院許可後許可後始可
再抗告於臺灣高等法院臺南分院。
中    華    民    國    97    年    5    月     12    日
                              書記官  葉芳如


司法院資訊處製作；財團法人民間司法改革基金會備份。
